臺灣桃園地方法院民事判決　　　　　　　 94年度訴字第412號
原　　　告　甲○○
訴訟代理人　潘麗茹律師
被　　　告　丙○○
訴訟代理人　丁○○
上列當事人間請求所有權移轉登記事件，於民國94年6 月9 日言
詞辯論終結，本院判決如下：
    主  文
被告應將坐落桃園縣八德市○○段687 地號土地所有權應有部分
2 分之1 移轉登記予原告。
訴訟費用由被告負擔。
原告假執行之聲請駁回。
    事  實
甲、原告方面：
壹、聲明：
一、如主文第一項所示。
二、願供擔保，請准為假執行之宣告。
貳、陳述：
一、緣原告於民國67年9月5日與被告共同出資，向訴外人鄒振標
    購買其所有重測前坐落於桃園縣八德鄉○○○段342、342-2
    、342-4 、342-5 、342-8 地號等5 筆土地（81年度重測改
    編為桃園縣八德市○○段687 、684 、688 、685 、683 地
    號），並約定就所買受之土地各分得所有權應有部分2 分之
    1 。
二、惟兩造所買受前開土地中之重測前小大湳段342 地號（重測
    後為大仁段687 地號）土地，因受刪除前農業發展條例第30
    條前段規定：「每宗耕地不得分割移轉為共有」之限制，致
    未能辦理移轉登記為分別共有或分割，恰因被告係原告之叔
    父有親戚關係，基於尊敬及信任，原告即同意暫將系爭土地
    所有權全部辦理移轉登記於被告名下，俟法令限制解除後，
    再將系爭土地所有權應有部分2 分之1 辦理移轉登記回復至
    原告名下。嗣前開法令限制規定，業於89年1 月26日刪除，
    被告應依約將系爭土地所有權應有部分2 分之1 移轉登記回
    復至原告名下，惟經原告以存證信函通知，未獲置理，爰以
    起訴狀繕本之送達，為終止與被告間委任關係之意思表示，
    並依民法不當得利之規定，請求如聲明所示。
三、原告僅係「借用被告名義以為登記」之行為，亦即實務上所
    謂之「借名登記」，並非委託被告代為簽訂買賣契約，兩者
    概念顯然不同。且「借名登記」僅係類似委任關係之無名契
    約，自無需以書面委託。再依買賣契約第8 條約定：「本件
    買賣不動產移轉過戶所需契稅監證費印花稅及登記費、代辦
    費由甲方（即兩造合稱）負擔，增值稅由甲方負擔。」以觀
    ，倘有關本件買賣契約所生之土地增值稅賦，應由取得土地
    所有權之人負擔繳納，並直接取得該土地所有權者，則除系
    爭土地以外，其餘4 筆土地之土地增值稅均由原告負擔，是
    否可直接推斷原告應係其他4 筆土地之單獨買受人，而非與
    被告共同買受，故被告抗辯系爭土地由其單獨買受故增值稅
    由其繳納云云，顯然不實。
四、查本件買賣價金係以該全部土地之總面積乘上每坪單價計算
    總價，而非以單筆土地之公告現值高低為計算基準，況系爭
    土地中，僅系爭土地係屬旱地（即田地），其餘4 筆土地均
    為建地，則依常理，旱地與建地之單位價格必有價差，倘系
    爭土地中有非屬兩造所共同買受之部分，因而兩造所負擔之
    價款應有差別，則買賣契約必當會註明各人所買受之土地標
    示及分別負擔之買賣價金，惟本件買賣契約內並無土地標的
    及買賣價金分列之記載，又買賣契約內記載：「10月8 日去
    60萬元正，10月30日去40萬元正。」，亦無法分辨區分兩造
    分別支付價金各為多寡，則被告所辯其出資較多，要屬不實
    。又倘系爭土地非全係兩造所共同買受者，則出賣人鄒振標
    必知兩造各自承買之土地以及應負擔之買賣價金比例，以利
    分別對兩造請求買賣價款，惟被告竟答稱鄒振標不知道，顯
    有違常理，益見被告所言皆為杜撰之詞。
參、證據：提出不動產買賣契約書1件、土地登記謄本5件、土地
    增值稅納稅通知單4紙、臺灣台北地方法院民事判決書、臺
    灣高等法院民事判決書各1件為證；並聲請訊問證人乙○○
    。
乙、被告方面：
壹、聲明：駁回原告之訴。
貳、陳述：
一、查系爭土地所有權應有部分2 分之1 苟係原告所有，而暫委
    託以被告名義登記，依民法第531 條規定，自應有相關委任
    或委託契約之訂定或登記之書證為證，惟原告僅謂稱：「基
    於尊敬及信任，原告即委託被告，借用被告之名義登記云云
    」等語，而未能提出相關「委任」或「委託」之書證證明，
    實屬空泛，況由系爭土地登記謄本以觀，亦無相關信託登記
    之記載可得為證。且據原告寄予被告之存證信函內載明：「
    緣本人於67年間與丙○○『共同』出資購買云云」，而與
    本件訴訟原告謂稱係『各出資』，顯其所言前後矛盾。
二、被告執有系爭土地所有權狀產權憑證、土地買賣所有權移轉
    契約書、土地增值稅繳納通知書等書證，均足證明被告為實
    質之所權人，倘被告若非真正出資之承買人，則依一般習慣
    ，該辦理產權登記之代書，必定不會將登記後之所有權狀正
    本交付予「人頭者」；縱有「借名人頭」，於辦理產權移轉
    登記後，實值之權利人必定會親自保有相關書證或執據，同
    時必會要求該「人頭者」立下字據或切結之文書證明，以釐
    清雙方之權利義務及責任關係。
三、又依買賣契約第8條約定：「本件買賣不動產移轉過戶所需
    契稅監證費印花稅及登記費、代辦費由甲方（即兩造合稱）
    負擔，增值稅由甲方負擔。」以觀，係有關本件買賣契約所
    生之土地增值稅，應由取得土地所有權之人負擔繳納。查系
    爭土地之買賣價金，係被告以現金20萬元併付於第2 期款（
    含代書費、仲介費及其他雜費）給付予鄒振標，此有買賣契
    約內記載：「10月8 日去60萬元正，10月30日去40萬元正。
    」、及67年被告所繳交之342 地號土地增值稅納稅通知單可
    得為證，被告實為系爭土地之唯一所有權人。又本件買賣契
    約書內並未有「約定將該5 筆土地所有權移轉登記與兩造各
    為應有部分2 分之1 」約定之文字記載，足見被告自無將系
    爭土地所有權應有部分2 分之1 移轉登記與原告之義務。
參、證據：提出不動產買賣契約書、存證信函、土地增值稅納稅
    通知單、土地登記簿、土地所有權狀、土地買賣所有權移轉
    契約書各1件為證。
    理  由
一、本件原告起訴主張：其與被告共同出資向鄒振標購買其所有
    重測前坐落於桃園縣八德鄉○○○段342 、342-2 、342-4
    、342-5 、342-8 地號等5 筆土地（重測改編為桃園縣八德
    市○○段687 、684 、688 、685 、683 地號），並約定各
    可分所有權應有部分2 分之1 。惟因其中重測後大仁段687
    地號土地為農地，受當時法令限制無法移轉登記為分別共有
    或分割，原告基於尊敬及信任，同意先以被告名義，暫將系
    爭土地所有權全部辦理移轉登記為被告名義，嗣法令限制業
    已解除，原告業已終止前開借名登記契約，爰依民法不當得
    利之規定，請求被告將系爭土地所有權應有部分2 分之1 移
    轉登記予原告等語。被告則以：系爭土地係由其單獨買受，
    原告空言兩造有委任關係，惟無法提出書證為證，況系爭土
    地所有權狀等書證，均由其執有，苟有借名情事，原告應要
    求書立字據或保管相關權狀以保障其權益，又本件買賣契約
    書內並未有約定其應將買受之5 筆土地所有權移轉登記與兩
    造各為應有部分2 分之1 約定之文字記載等語，資為抗辯。
二、本件原告主張其與被告共同為買受人，於67年9 月5 日向鄒
    振標購買重測前坐落於桃園縣八德鄉○○○段342 、342-2
    、342-4 、342-5 、342-8 地號（重測後編為桃園縣八德市
    ○○段687 、684 、688 、685 、683 地號）5 筆土地，其
    中坐落桃園縣八德市○○段684 、688 、685 、683 地號4
    筆土地，地目均為建，業已辦理所有權移轉登記，由兩造各
    取得所有權應有部分2 分之1 ，而坐落同段687 地號土地，
    地目為旱，則移轉登記為被告單獨所有等情，為被告所不爭
    執，復有原告提出不動產買賣契約書、土地登記謄本為證，
    應堪信為真實。
三、原告主張系爭土地係由兩造各出資半數共同購買，借名登記
    於被告名下，被告則以前揭情詞置辯，經查：
（一）稽之兩造所簽定之不動產買賣契約書中約定「立約人買主
      丙○○、甲○○（以下簡稱甲方），賣主鄒振標（以下簡
      稱乙方）茲為不動產買賣雙方同意訂立契約條件如左：第
      1 條：乙方願將其所有後開不動產出賣甲方而甲方願依本
      契約付價承買之。第2 條：本件買賣價金雙方當面議定本
      件土地買賣以每坪壹仟陸佰伍拾元計算，總共有壹仟零肆
      拾肆貳參坪，總價款為新台幣壹佰柒拾貳萬貳仟玖佰伍拾
      元正。」，亦即依契約約定兩造係共同向出賣人鄒振標購
      買前開5 筆土地，且按每坪單價乘上總坪數之方式計算買
      賣總價金，依社會常情或法律文字使用之習慣，契約文件
      上未特別約定權利人可受分配權利有多寡之分別時，通常
      係指由所有權利人均分之，本件兩造所簽定之前開不動產
      買賣契約書係由專業代書王順都所擬定，為兩造所不爭執
      ，而遍查前開不動產買賣契約書中就所買受土地之分配並
      無任何特別之約定，是應認兩造於買受土地當時係以共同
      買受、平均分配為其共識。參以兩造所買受之其餘4 筆建
      地，均由兩造各分得所有權應有部分2 分之1 ，苟就系爭
      土地於買受當時係由被告單獨買受，以建地與農地市價差
      異甚鉅之常情觀之，因而兩造所負擔之價款有差別，則買
      賣契約必當會註明兩造各自所買受之土地標示及分別負擔
      之買賣價金，惟本件不動產買賣契約書內並無記載，益徵
      被告所辯買受之5 筆土地中4 筆共同買受、1 筆單獨買受
      云云，應非實在。
（二）按農業發展條例第30條前段原規定：「每宗耕地不得分割
      移轉為共有」，嗣於89年1 月26日前開規定始經公布刪除
      。本件兩造買受系爭土地係於67年9 月5 日，斯時仍受刪
      除前農業發展條例第30條前段之限制，而無法移轉登記為
      兩造共同，是原告主張兩造約定暫將系爭土地借名登記於
      被告名下而成立借名登記契約，應堪採信。被告固抗辯兩
      造間未依民法第531 條定立書面契約，並無借名或委任關
      係云云。惟按借名登記係約定一方所有應經登記之財產以
      他方為登記名義人，當事人之本意係由一造將房地之所有
      權登記予他造名下，縱認兩造間之行為無法成立信託契約
      ，然依當事人間之本意，仍有將一造所有房地暫登記予他
      造之合意，當事人一造僅係借用他造作為登記名義人，實
      無移轉所有權之意思，則仍成立借名登記之無名契約，一
      造終止該無名契約後，仍得據以請求返還該房地（最高法
      院92年台上字第1263號、91年度台上字第2028號判決意旨
      參照）。揆諸最高法院裁判意旨，借名登記契約係指借用
      他方名義作為己方財產登記名義人之無名契約，此與民法
      委任契約尚屬有間，是被告抗辯兩造未依民法第531 條訂
      定書面契約為無效云云，容有誤會。
（三）至被告復抗辯系爭土地之所有權狀、增值稅繳納通知書均
      由其持有，與一般借名契約之情形有別云云，查系爭土地
      之所有權狀、增值稅繳納通知書固均由被告持有，為原告
      所不爭執，惟系爭土地係由原告之父乙○○與被告出面購
      買，乙○○與被告為兄弟關係，則乙○○本於呂弟情誼且
      前開不動產買賣契約書中已共同具名為買受人，故而未如
      一般借名登記情形要求保管土地所有權狀，難謂悖於常情
      。又系爭土地因借名登記契約而移轉登記於被告名下，已
      如前述，則土地增值稅自然以系爭土地登記名義人即被告
      為課徵對象，故被告因而持有系爭土地增值稅繳款書亦屬
      當然，此並不足證明被告即為系爭土地單獨買受人，否則
      兩造所買受之另外4 筆土地之土地增值稅繳款書均係由原
      告所持有，為被告所不否認，如此豈非亦得據以推論另4
      筆土地係由原告單獨買受，故被告此部分之辯解，亦不足
      採。
四、綜上所述，原告主張系爭土地係由兩造出資各半共同購買而
    借名登記於被告名下乙節，堪予採信。又原告業以起訴狀繕
    本之送達，為終止與被告間借名契約之意思表示，並經被告
    於94年4 月11日收受在案，有送達證書附卷可佐，兩造間借
    名登記契約既已終止，從而，原告依民法不當得利之規定，
    請求被告將系爭土地所有權應有部分2 分之1 移轉登記予原
    告，即有理由，應予准許。
五、原告陳明願供擔保，聲請宣告假執行，惟查，本件原告係請
    求被告為系爭土地所有權應有部分2 分之1 移轉登記之意思
    表示給付之訴，性質上不得假執行，故原告縱陳明願供擔保
    ，聲請宣告假執行，仍應予駁回。
六、據上論結，本件原告之訴為有理由，依民事訴訟法第78條，
    判決如主文。
中　　華　　民　　國　　94　　年　　6 　　月　　23　　日
                  民事第一庭    法　官　賴惠慈
以上正本係照原本作成
如對本判決上訴，須於判決送達後20日內向本院提出上訴狀
中　　華　　民　　國　　94　　年　　6 　　月　　24　　日
                                書記官　黃泰能
